臺灣高等法院民事判決
111年度家上字第8號
上  訴  人  A○○  
訴訟代理人  吳存富律師
            林修平律師
            李宜真律師
被 上訴 人  B○○  
訴訟代理人  蘇錦霞律師
            趙偉傑律師
上列當事人間請求夫妻剩餘財產分配事件，上訴人對於中華民國
110年12月2日臺灣臺北地方法院第一審判決（109年度家財訴字
第19號）提起上訴，本院於111年6月29日言詞辯論終結，判決如
下：
    主      文
原判決關於命上訴人給付逾新臺幣貳佰零壹萬陸仟玖佰參拾貳元
，及自民國一百零九年十二月二十五日起至清償日止，按週年利
率百分之五計算之利息部分，及該部分假執行之宣告，暨訴訟費
用之裁判，均廢棄。
上開廢棄部分，被上訴人於第一審之訴及假執行之聲請均駁回。
其餘上訴駁回。
第一審、第二審訴訟費用由上訴人負擔二十分之十三，餘由被上
訴人負擔。
    事實及理由
一、被上訴人主張：兩造於民國108年5月8日結婚，未約定夫妻
    財產制，於109年12月24日和解離婚，夫妻剩餘財產分配基
    準日為109年6月18日。上訴人於109年1月30日以新臺幣（下
    同）75元購買今彩539彩券（下稱系爭彩券），中得800萬元
    頭獎，扣除稅金後之640萬元（下稱系爭獎金）已匯入上訴
    人帳戶，該獎金為上訴人婚後財產，惟上訴人於109年2月11
    日將其中220萬元匯入其子甲○○之中國信託商業銀行（下稱
    中國信託銀行）景美分行帳號000000000000帳戶（下稱甲○○
    帳戶）而惡意處分之，應依民法第1030條之3第1項規定追加
    計算為其婚後財產，兩造婚後財產如附表一、三所示，伊婚
    後債務如附表二所示，自得依民法第1030條之1規定請求上
    訴人給付剩餘財產差額之一半，求為命上訴人給付309萬4,8
    78元本息之判決（原審為上訴人敗訴之判決，上訴人不服，
    提起上訴）。答辯聲明：上訴駁回。
二、上訴人則以：伊以婚前財產購買系爭彩券，所得系爭獎金為
    婚前財產之變形；又彩券中獎與否具高度射倖性，縱該獎金
    為伊婚後財產，亦屬無償取得，與夫妻家庭生活無關，不應
    列入婚後財產。伊於109年2月11日贈與系爭獎金其中220萬
    元予甲○○供其就學、成家，屬民法第1020條之1第1項但書所
    定履行道德上義務之贈與，非惡意隱匿財產，且被上訴人撤
    銷權已逾同法第1020條之2之除斥期間。又兩造婚後同居時
    間不及一年，分居及婚姻破裂均肇因於被上訴人家暴行為，
    伊婚後於電子工廠工作及擔任網路購物人員，每日往返原生
    家庭照顧母親及甲○○，包辦家事並協助照顧被上訴人之女吳
    雨璇，系爭獎金與一般人年度勞動所得顯不相當，被上訴人
    有高額負債，對財產累積無貢獻，應依民法第1030條之1第2
    項規定調整或免除被上訴人之分配額等語，資為抗辯。上訴
    聲明：㈠原判決廢棄；㈡被上訴人於第一審之訴及假執行之聲
    請均駁回。
三、本院之判斷：
　㈠經查，兩造於108年5月8日結婚，婚後未約定夫妻財產制，應
    以法定財產制為其夫妻財產制，上訴人於109年6月18日對被
    上訴人提起離婚訴訟，嗣於109年12月24日和解離婚，兩造
    夫妻剩餘財產分配基準日為109年6月18日；被上訴人之婚後
    財產如附表一所示，且有附表二編號1所示婚後債務，上訴
    人之婚後財產包括附表二編號1所示財產，無婚後債務等情
    ，有家事起訴暨聲請訴訟救助狀、戶籍謄本、和解筆錄在卷
    可稽【臺灣臺北地方法院（下稱臺北地院）109年度婚字第3
    07號卷（下稱307號卷）第7、17至19、297至298頁，本院卷
    第122頁】，且有各附表第4欄所列證據為憑，並為兩造所不
    爭（本院卷第242至243頁），洵堪認定。茲就兩造有爭執部
    分分敘如下。
　㈡附表二編號2：
　　按法定財產制關係消滅時，夫或妻現存之婚後財產，扣除婚
    姻關係存續所負債務後，如有剩餘，其雙方剩餘財產之差額
    ，應平均分配，民法第1030條之1第1項前段定有明文。查，
    被上訴人於兩造婚姻關係存續期間之109年5月22日，向中國
    信託銀行申辦勞工紓困貸款10萬元，於基準日尚未清償，有
    放款帳戶還款交易明細可憑（本院卷第217、218頁），該項
    債務為其於婚姻關係存續時所負債務，依上開規定，於計算
    剩餘財產時應扣除之。上訴人主張該項債務為兩造109年5月
    4日分居後所發生，不應計入被上訴人婚後債務云云，於法
    無據，自不足採。
　㈢附表三編號2：
　  按民法上無償或有償行為如何區別，係以各當事人間之行為
    有無互為對價關係之給付為標準，如無對價關係，即屬無償
    行為，否則縱屬不相當之對價，仍非無償行為。又依民法第
    1030條之1規定及其立法意旨可知，除有同條第1項但書所定
    情形外，夫妻剩餘財產以平均分配為原則，則對於該但書所
    稱無償取得之財產，自不宜將顯不相當之對價亦解釋為無償
    取得（參本院暨所屬法院110年法律座談會民事類提案第4號
    法律問題研討結果）。查，上訴人於109年1月30日以75元購
    買系爭彩券，中得800萬元頭獎，扣除稅金後之系爭獎金已
    於109年2月11日匯入上訴人帳戶，上訴人於當日將其中220
    萬元匯入甲○○帳戶（如附表三編號3所示），於基準日時附
    表三編號2所示帳戶內合計尚有370萬元等節，有中國信託銀
    行股份有限公司109年12月16日中信銀字第1092007168號函
    附中獎相關資訊、110年2月22日中信銀字第1102000922號函
    附兌獎相關資訊、中國信託銀行台幣定期存款整合對帳單、
    存款交易明細、客戶地址條可憑（307號卷第279至281頁、
    原審卷第27至29、51、135、267頁），且為兩造不爭（本院
    卷第242至243頁），洵堪認定。上訴人支付75元對價取得系
    爭彩券，以之兌領系爭獎金，嗣上訴人處分部分款項，於基
    準日時尚餘370萬元，依上開說明，該370萬元乃上訴人有償
    取得之婚後財產，與民法第1030條之1第1項但書規定有間，
    自應列入計算其剩餘財產。上訴人另主張以婚前財產購得系
    爭彩券云云，然未提出任何資金流向等證據證明其支付之價
    金來自婚前財產，自難憑採。
　㈣附表三編號3：　
    按夫或妻為減少他方對於剩餘財產之分配，而於法定財產制
    關係消滅前5年內處分其婚後財產者，應將該財產追加計算
    ，視為現存之婚後財產，民法第1030條之3第1項規定甚明。
    依上開規定，夫或妻於法定財產制關係消滅前5年內處分婚
    後財產，須主觀上有為減少他方對於剩餘財產之分配之意思
    ，始得將該被處分之財產列為婚後財產，且按諸民事訴訟法
    第277條規定，應由主張夫或妻之他方為減少己方對於剩餘
    財產分配而故為處分者，就其事實負舉證之責（最高法院11
    0年度台上字第1097號判決意旨參照）。查，上訴人取得系
    爭獎金後，隨即將附表三編號3所示220萬元款項匯至甲○○帳
    戶，已如前述；存入甲○○帳戶之220萬元，其中80萬元於同
    日轉為定期存款，其中130萬元於109年2月21日用以購買中
    國人壽保單，非為上訴人花用，有存款交易明細可證（本院
    卷第203頁），核與甲○○證稱其受贈該款項，預計用於未來
    創業及購屋購車等用途等語無違（本院卷第124至125頁）。
    衡酌上訴人與甲○○為母子至親，其因購買彩券獲得鉅款，本
    於照顧子女之意，在贈與免稅額內交付其中220萬元予甲○○
    ，顯係本於贈與之意而為，斯時兩造間尚無離婚爭訟，且依
    證人甲○○所述（本院卷第125、126頁），及臺北地院109年
    度家護字第422、666號民事通常保護令、109年度簡字第227
    4號刑事簡易判決所載（307號卷第83至86、143至149頁），
    兩造係於109年5月4日始因家庭暴力事件而分居，益難認上
    訴人於同年2月11日贈與甲○○220萬元時，已預見兩造離婚而
    惡意處分財產。被上訴人未舉證證明上訴人係為減少其對於
    剩餘財產之分配而處分前開財產，其主張應將附表三編號3
    所示款項追加計算為上訴人婚後財產，自屬無據。至被上訴
    人雖以甲○○於上開帳戶開戶當日未親自到場，及甲○○稱其未
    使用帳戶內款項等節，主張其與上訴人間無贈與契約，然開
    立帳戶手續及帳戶內款項如何使用，均與贈與意思表示合致
    無關，且甲○○於該帳戶開立時尚未成年，其法定代理人即上
    訴人代為處理開戶手續，亦無悖常情；另詳觀證人甲○○證詞
    可知，其就兩造結婚、分居、離婚等日期，及如何得悉上訴
    人中獎之經過，因時隔日久，均記憶不清（見本院卷第123
    至126頁），致其證述與開戶過程細節不符，然其上開證述
    之瑕疵尚與上訴人有無處分財產之惡意無涉，無從憑此推論
    上訴人係惡意處分附表三編號3所示財產。
　㈤依民法第1030條之1第1項規定，平均分配顯失公平者，法院
    得調整或免除其分配額，110年1月20日修正公布前同條第2
    項固有明定。然查，兩造於婚後即共同居住生活至109年5月
    4日分居時止，經兩造陳明在卷（見本院卷第114、115頁）
    ，且被上訴人於兩造婚姻關係存續期間有正當職業及穩定之
    工作收入，上訴人則為臨時工，無固定收入，有被上訴人帳
    戶交易明細、兩造稅務電子閘門財產所得調件明細表、勞工
    保險被保險人投保資料表為據（本院卷第177至183頁、原審
    卷第193頁、本院個資卷第5、9、24至25、55至56頁），顯
    然兩造於婚姻關係存續期間曾共營生活，被上訴人薪資收入
    為家中主要經濟來源，對於婚姻生活自有貢獻。上訴人雖主
    張被上訴人於婚姻關係存續期間對其施加言語、肢體等家庭
    暴力行為，惟依臺灣臺北地方法院109年度家護字第422、66
    6號民事通常保護令所載，兩造因無法理性溝通而互為家庭
    暴力行為，上訴人亦對被上訴人施以言語暴力（見307號卷
    第127至130頁），兩造既因相處不睦而均有家庭暴力行為，
    上訴人執此主張應減少或免除被上訴人之分配額，自非可採
    。且剩餘財產分配之權利乃表彰夫妻於家庭生活之貢獻，並
    非逐一評價並分配各項婚後財產，上訴人主張系爭獎金非因
    被上訴人之勞力或對婚姻之貢獻而取得，與一般人勞動所得
    不相當，被上訴人不得分配該項財產云云，亦無足採。此外
    ，上訴人未舉證證明被上訴人就夫妻財產之累積或增加無貢
    獻或協力，致平均分配剩餘財產顯失公平，被上訴人自有平
    均分配剩餘財產之權利。
　㈥綜上，被上訴人之婚後財產如附表一所示，合計17萬7,340元
    ，婚後債務如附表二所示，合計18萬611元，其婚後財產扣
    除婚後債務，已無剩餘；上訴人婚後財產如附表三編號1、2
    所示，合計403萬3,864元。上訴人無法證明平均分配剩餘財
    產有失公平，被上訴人自得分配兩造剩餘財產之半數即201
    萬6,932元(計算式：4,033,864÷2＝2,016,932)，逾此範圍之
    請求則屬無據。
　㈦末按民法第1030條之1第1項前段所定夫妻剩餘財產分配之請
    求，以法定財產制關係消滅為前提。被上訴人雖得請求剩餘
    財產之分配，然在兩造法定財產制於109年12月24日消滅前
    ，上訴人尚無給付之義務，自不生遲延給付之責任。被上訴
    人依首開規定請求上訴人給付剩餘財產差額分配本息，就加
    給法定遲延利息部分，僅得請求自和解離婚之翌日即109年1
    2月25日起算，其逾此部分之利息請求亦屬無據。
四、綜上所述，被上訴人依民法第1030條之1第1項前段規定，請
    求上訴人給付201萬6,932元，及自109年12月25日起至清償
    日止，按週年利率5%計算之利息，為有理由，應予准許；逾
    此範圍之請求則無理由，應予駁回。從而原審就超過上開應
    予准許部分，為上訴人敗訴之判決，並為假執行之宣告，自
    有未洽，上訴意旨指摘原判決此部分不當，求予廢棄改判，
    為有理由，爰由本院廢棄改判如主文第2項所示。至於上開
    應准許部分，原審為上訴人敗訴之判決，理由雖與本院不同
    ，惟結論並無二致，仍應予維持。上訴人指摘原判決此部分
    不當，求予廢棄改判，為無理由，應駁回其此部分上訴。
五、本件事證已臻明確，兩造其餘攻擊或防禦方法及所用之證據
    ，經本院斟酌後，認均不足以影響本判決之結果，爰不逐一
    論列，附此敘明。
六、據上論結，本件上訴一部為有理由，一部為無理由，依家事
    事件法第51條、民事訴訟法第450條、第449條第2項、第79
    條，判決如主文。
中　　華　　民　　國　　111 　年　　7 　　月　　20　　日
                      家事法庭
                      審判長法  官  張松鈞
                            法  官  李昆曄
                            法  官  楊舒嵐
正本係照原本作成。
被上訴人不得上訴。
上訴人如不服本判決，應於收受送達後20日內向本院提出上訴書
狀，其未表明上訴理由者，應於提出上訴後20日內向本院補提理
由書狀（均須按他造當事人之人數附繕本）上訴時應提出委任律
師或具有律師資格之人之委任狀；委任有律師資格者，另應附具
律師資格證書及釋明委任人與受任人有民事訴訟法第466 條之1
第1項但書或第2項所定關係之釋明文書影本。如委任律師提起上
訴者，應一併繳納上訴審裁判費。
中　　華　　民　　國　　111 　年　　7 　　月　　21　　日
　　　　　　　　　　　　　
　　　　　　　　　　　　　  書記官  常淑慧







附表一：被上訴人婚後財產
編號 財產項目 價值(新臺幣：元) 證據名稱 1 遠雄人壽保單價值準備金(保單號碼0000000000) 9,997 遠雄人壽保險事業股份有限公司檢送之保險資料（原審卷第57頁）  2 遠雄人壽保單價值準備金(保單號碼0000000000) 14,850  3 遠雄人壽保單價值準備金(保單號碼0000000000) 10,009  4 遠雄人壽保單價值準備金(保單號碼0000000000) 9,252  5 永豐商業銀行存款 373 交易明細（本院卷第165頁） 6 聯邦商業銀行存款 566 存摺存款明細表（本院卷第170頁） 7 中國信託銀行存款 132,293 存款交易明細（本院卷第183頁） 
附表二：被上訴人婚後債務
編號 財產項目 價值(新臺幣：元) 證據名稱 1 中國信託銀行信用貸款 80,611 放款帳戶還款交易明細（本院卷第215、216頁） 2 中國信託銀行勞工紓困貸款 100,000 放款帳戶還款交易明細（本院卷第217、218頁） 
附表三：上訴人婚後財產
編號 財產項目 價值(新臺幣：元) 證據名稱 1 中國信託銀行活儲帳戶存款(帳號000000000000) 333,864 中國信託銀行台幣活期存款整合對帳單（原審卷第49頁） 2 中國信託銀行定存帳戶存款(帳號000000000000、000000000000、000000000000、000000000000、000000000000) 3,700,000 中國信託銀行台幣定期存款整合對帳單（原審卷第51頁） 3 上訴人子女甲○○之中國信託銀行帳戶存款(帳號000000000000) 2,200,000 存款交易明細、客戶地址條（原審卷第135、267頁）